【裁判字號】    98,訴,1927
【裁判日期】    990713
【裁判案由】    偽造文書等
【裁判全文】
臺灣臺北地方法院刑事判決              98年度訴字第1927號
公  訴  人  臺灣臺北地方法院檢察署檢察官
被      告  丁○○
選任辯護人  張至剛律師
上列被告因偽造文書等案件，經檢察官提起公訴（98年度偵字第
9704號），本院判決如下：
    主  文
丁○○無罪。
    理  由
一、公訴意旨略以：被告丁○○為告訴人乙○○之女，詎被告竟
    意圖為自己不法所有，基於偽造私文書後持以行使及詐欺取
    財之犯意，利用告訴人委託其代為提領款項作為其母親丙○○○生活費之機會，未經告訴人之同意或授權，於如附表所
    示之時間，持告訴人之印章及存摺至臺北北門郵局，接續以
    盜蓋上開告訴人之印章之方式偽造取款單後，交由郵局承辦
    人員辦理提款而行使之，使該郵局承辦人員陷於錯誤，誤認
    被告係受告訴人之授權提領款項，而將告訴人向郵局申設局
    號第0000000 號、帳號第0000000 號帳戶內如附表所示之存
    款分別交付被告，共計新臺幣（下同）67萬元，足以生損害
    於告訴人及該郵局對於存款帳戶存提款管理之正確性。因認
    被告涉犯刑法第216 條、第210 條之行使偽造私文書及同法
    第339 條第1 項之詐欺取財罪嫌等語。
二、按犯罪事實應依證據認定之，無證據不得認定其犯罪事實。
    又不能證明被告犯罪者，應諭知無罪之判決，刑事訴訟法第
    154 條第2 項、第301 條第1 項，分別定有明文。再按事實
    之認定，應憑證據，如未能發現相當證據，或證據不足以證
    明，自不能以推測或擬制之方法，為裁判基礎；且認定不利
    於被告之事實須依積極證據，苟積極證據不足為不利於被告
    事實之認定時，即應為有利於被告之認定；另認定犯罪事實
    所憑之證據，雖不以直接證據為限，間接證據亦包括在內，
    然無論直接證據或間接證據，其為訴訟上之證明，須於通常
    一般之人均不致有所懷疑，而得確信其為真實之程度者，始
    得據之為有罪之認定，倘其證明尚未達到此一程度，而有合
    理之懷疑存在，無從使事實審法院得有罪之確信時，即應由
    法院為諭知被告無罪之判決（最高法院40年臺上字第86號、
    76年臺上字第4986號判例意旨參照）。
三、本件公訴人認被告涉犯刑法第216 條、第210 條之行使偽造
    私文書及同法第339 條第1 項之詐欺取財罪嫌，無非以告訴
    人乙○○之指訴；被告之供述；告訴人前開臺北北門郵局帳
    戶之交易明細紀錄提款傳票影本等，資為論據。
四、訊據被告丁○○固坦承曾持告訴人乙○○之印章及存摺至臺
    北北門郵局提領款項9 次，共計67萬元之事實，惟堅決否認
    有何行使偽造私文書及詐欺取財之犯行，辯稱：是告訴人要
    伊去提款，以支付告訴人之醫療、安養費用及伊母親之生活
    費，且因告訴人的錢通通被伊胞弟郭旦拿走，所以伊提領上
    開款項時都會告知告訴人要多領一點錢，以便幫告訴人保管
    ，是伊領的錢都有經過告訴人之同意等語。其選任辯護人之
    辯護意旨略以：被告並無為自己不法所有或詐欺告訴人錢財
    之意圖，其所領取的款項都用於被告雙親日常生活所需，且
    絕大多數係用於告訴人之醫療、看護所需，且因告訴人所有
    的錢都被被告之胞弟郭旦拿走，被告是為了告訴人之未來所
    需而預留保管，被告係經告訴人委託授權前往領款，領款前
    已預先告知告訴人要多領錢，事後並均將存摺、印章交還告
    訴人，告訴人理應知悉被告領款之情形。又告訴人已就本案
    有關告訴乃論罪之部分，向法院表示撤回告訴之意，應無犯
    罪之問題。另關於偽造文書部分，被告並無任何不法所有之
    意圖，如對授權之範圍有所爭議，亦屬背信問題，但此仍為
    告訴人撤回告訴效力所及之範圍。此外，告訴人既然授權被
    告提領存款，則被告填寫提款單即屬有權記載，如有逾越權
    限也仍屬有經過告訴人授權，是應不構成行使偽造私文書罪
    等語。
五、經查：
（一）證據能力方面：
      按被告以外之人於審判外之言詞或書面陳述，除法律有規
      定者外，不得作為證據，刑事訴訟法第159 條第1 項定有
      明文；另按被告以外之人於審判外之陳述，雖不符前4 條
      之規定，而經當事人於審判程序同意作為證據，法院審酌
      該言詞陳述或書面陳述作成時之情況，認為適當者，亦得
      為證據；當事人、代理人或辯護人於法院調查證據時，知
      有第159 條第1 項不得為證據之情形，而未於言詞辯論終
      結前聲明異議者，視為有前項之同意；同法第159 條之5
      規定甚明。經查：
    1.證人即告訴人乙○○於警詢中所為之證言，屬傳聞證據，
      並經被告之辯護人於本院言詞辯論終結前，對其證據能力
      聲明異議，應認不具備證據能力。
    2.就其餘本院認定犯罪事實所憑之證據中，雖有部分亦屬傳
      聞證據，惟檢察官、被告及其辯護人均未於本院言詞辯論
      終結前聲明異議，本院審酌該等言詞或書面陳述作成之情
      況，並無非出於任意性或不正取供，或違法或不當情事，
      且客觀上亦無不可信之情況，堪認為適當，依刑事訴訟法
      第159 條之5 第2 項規定，得作為證據。
（二）查被告丁○○曾於如附表所示之時間，持告訴人之印章及
      存摺至臺北北門郵局，接續以蓋用上開告訴人之印章之方
      式填寫取款單後，交由郵局承辦人員辦理提款而行使之，
      共提領款項9 次，總計67萬元之事實，業據被告坦承不諱
      ，並有告訴人前開臺北北門郵局帳戶之交易明細紀錄提款
      傳票影本在卷可稽（見臺灣臺北地方法院檢察署97年度他
      字第9399號卷，下稱他卷第127 頁至第131 頁），是堪採
      信。
（三）證人即告訴人乙○○之女甲○○於本院審理時結證稱：被
      告有保管父親郵局帳戶的錢，是因之前父親會請被告去領
      錢給媽媽。該郵局帳戶之存摺、印鑑、提款卡平時係父親
      本人保管，直到97年3 月才交給伊。於97年3 月，父親把
      郵局存摺、印鑑章交給伊時，伊問父親是否知道這些錢在
      哪裡，伊父親說知道，還說有叫被告去領錢，伊對父親說
      「你是否知道錢現在已經在伊這裡」，父親說「知道」。
      父親每月給母親的生活費為5 千到7 千元，金額不定，有
      時候伊會要求父親多給一點，也曾經給過1 、2 萬。這件
      事情父親本來都知道，要不然不會給母親這麼多次錢，父
      親都沒有講話等語綦詳（見本院卷第48頁至第49頁反面）
      ，且證人即告訴人乙○○於檢察事務官詢問時亦自承：伊
      是偶爾會請被告幫伊提5,000 元交給伊太太當作生活費等
      語（見臺灣臺北地方法院檢察署98年度偵字第9704號偵查
      卷，下稱偵卷第19頁），是綜合上開2 位證人之證詞，可
      知告訴人的確係委由被告自其上開郵局帳戶內，代為提領
      生活費交付予告訴人之妻丙○○○之事實。其次，證人即
      告訴人之妻丙○○○於本院審理時亦到庭結證稱：96年間
      伊建議被告將伊先生（即告訴人）在郵局戶頭的錢領出來
      ，因伊先生住的房子公家宿舍要收回，我們要幫伊先生找
      安養院，宿舍來源是臺北市政府公共汽車管理處，宿舍遷
      出有補償費160 萬元，有發1 張國庫支票，是告訴人之子
      郭旦陪同告訴人領支票，至於領走國庫支票後在告訴人哪
      個帳戶兌領不清楚，但錢最後進到郭旦的帳戶。被告領錢
      之後把剩下的錢交給伊，並把支出明細放在信封內，被告
      說因為是伊要求被告把錢領出來，所以就把錢交給伊處理
      後續的事情。伊剛才稱建議被告去領錢，告訴人應該知道
      ，因為印章是告訴人交給被告的，領完錢之後印章就還給
      告訴人，告訴人也有同意。是伊要求被告去把錢領出來，
      至於金額部分，伊跟被告說儘量把錢領出來，所以金額部
      分伊不確定，但被告當時有跟伊說領了多少錢，現在金額
      記不起來。錢都花在告訴人身上，當初用在必要的支出後
      ，還剩下多少伊不知道，之後，伊就委託小女兒甲○○的
      先生孫國興來幫忙管理，會交給孫國興的原因是因為甲○○一開始拒絕管理，後來才由孫國興把錢轉交給甲○○。
      且伊有跟告訴人說「叫被告把郵局的錢儘量領出來」，但
      不記得何時講的，因為是日常的對話，告訴人就表示「嗯
      」。另當時伊住的房子也需要錢來修繕漏水，伊也有跟告
      訴人講等語綦詳（見本院卷第46頁至第47頁），且核與證
      人甲○○到庭結證所稱：伊知道被告有幫伊父母保管起訴
      書所載郵局帳戶內之金錢，之前母親曾用電話跟伊說要伊
      接管這筆錢，伊表示沒有時間，不願意作這件事，後來母
      親就跟伊先生講，請伊先生說服伊把這筆錢接下來，並把
      伊媽媽存摺、提款卡、一張帳目的表單交給伊，接下來就
      是伊去處理伊父親的這筆錢，迄今仍在管理父親的金錢。
      被告去領起訴書附表所載金錢的原因是當時因為父親居住
      的宿舍要被臺北市政府公共汽車管理處收回，母親希望幫
      父親安排一個比較好的老人機構，且那段時間父親常住院
      ，母親希望先把郵局那筆錢留下來供父親日後使用，且母
      親也擔心郭旦不撫養父親，卻又要父親的錢，母親也不想
      讓我們已經嫁出去的女兒有太大的負擔。被告把從告訴人
      郵局領出來剩下的錢存入母親的華南銀行中崙分行帳戶內
      ，伊確定是被告電匯，因上面有電匯人的姓名，且伊把匯
      入的金額加計父親的日常支出之後，總金額與告訴人郵局
      帳戶內提領之數額相符。伊與丙○○○對告訴人郵局帳戶
      內金錢使用之規劃有均經告訴人同意，伊有問過父親，當
      時是97年3 月，父親把郵局存摺、印鑑章交給伊時，伊問
      父親是否知道這些錢在哪裡，父親說知道，還說有叫被告
      去領錢，伊還對父親說會用這筆錢支付愛愛院的費用，父
      親也贊成。臺北市政府收回宿舍後，有補償費160 萬元，
      現在這筆錢在郭旦的戶頭內，伊就是確定這筆補償費已經
      在郭旦臺灣銀行龍山分行的帳戶內這件事後，才決定接手
      管理父親郵局的這筆錢。所有告訴人的支出，告訴人都知
      道也同意，例如買電視，告訴人也同意等語相符（見本院
      卷第47頁反面至第50頁），且由臺北市公共運輸處99年5
      月12日北市運秘字第09931467400 號函及臺灣銀行龍山分
      行99年5 月10日龍山營密字第09950004811 號函所附郭旦
      帳戶之交易明細綜合以觀（見本院卷第91頁、第68頁），
      可知告訴人原配住位在臺北市○○街60巷59號1 樓之臺北
      市政府交通局所管雙園街宿舍，的確業於97年3 月6 日搬
      遷騰空交還臺北市政府，故的確有先安排告訴人於上開宿
      舍交還後住處及財源之需要，且雖臺北市交通局曾以支票
      支付告訴人1 次補助費160 萬元整，但該筆金額卻旋於97
      年3 月20日、3 月21日分2 次全部轉帳進入郭旦之上開帳
      戶內，且旋遭提領一空，是證人丙○○○、甲○○上開所
      擔憂日後告訴人恐生活無著，欲預先保留告訴人生活費等
      情，應非空穴來風之事實，故由上開證據綜合觀之，確能
      知悉就告訴人自身所需之食、衣、住、行等生活費用及醫
      療費用之支出，確實有由告訴人自身先授權予證人丙○○○，再由證人丙○○○委由被告代為領取告訴人前開郵局
      帳戶內之存款以支應之情形，此外，因證人丙○○○至今
      仍與告訴人為夫妻關係之事實，業經本院當庭勘驗丙○○○身分證之配偶欄記載為告訴人無訛（見本院卷第47頁）
      ，是依據民法第1003條第1 項之規定，身為告訴人配偶之
      證人丙○○○自身對於告訴人日常生活、醫療所必須之支
      出，本即擁有法定代理權，得以法定代理告訴人之身分自
      其郵局帳戶內領取金錢以支應告訴人之日常生活及醫療所
      需，亦能再委由他人為之，進而證人丙○○○委由被告代
      為領取上開郵局帳戶內之金錢，以支應告訴人日常生活及
      醫療所需之必要費用，亦應認被告係經合法授權。再者，
      由卷附支出明細以觀（見本院卷第55頁），可知被告所領
      取如附表所示之告訴人存款之支出項目可分為兩大類，即
      告訴人所給予證人丙○○○之生活費及告訴人自身之日常
      生活、醫療必須費用而已，是如前所述，告訴人本即委由
      被告領取其郵局存款以交付與證人丙○○○充作生活費，
      且不論是告訴人委由證人丙○○○再授權與被告，或係證
      人丙○○○以自身擁有之法定代理權委由被告代為領取告
      訴人郵局內之存款，被告經係在合法之授權下，進行如附
      表所示之領款行為，從而，被告亦係在擁有合法制作權限
      之情形下，於如附表所示之時間，接續以蓋用上開告訴人
      之印章之方式填寫取款單。
（四）按刑法上之偽造私文書罪，以無制作權而捏造他人名義制
      作該文書為構成要件，如行為人對此種文書本有制作權，
      ，即尚難論以偽造私文書罪，其持之行使，亦不能以行使
      偽造私文書罪相繩。又刑法上之詐欺罪，係以意圖為自己
      或第三人不法之所有，以詐術使人將本人或第三人之物交
      付為要件。雖本件公訴意旨認為：被告係未經告訴人之同
      意或授權，於如附表所示之時間，持告訴人之印章及存摺
      至臺北北門郵局，接續以盜蓋上開告訴人之印章之方式偽
      造取款單後，交由郵局承辦人員辦理提款而行使之，使該
      郵局承辦人員陷於錯誤，誤認被告係受告訴人之授權提領
      款項，而將如附表所示之存款分別交付被告等語，但如前
      所述，既然被告就如附表所示之各次提款，均具有制作取
      款單之合法權限，則被告於附表所示之時間分別填寫取款
      單，即非屬偽造私文書之行為，並被告持之行使，亦不能
      以行使偽造私文書罪相繩，且被告主觀上亦當無偽造私文
      書後持以行使之犯意。其次，被告持其有權制作之取款單
      向郵局承辦人員行使之行為，並非屬詐術，亦未使該承辦
      人員陷於任何錯誤，縱使該郵局承辦人員因而交付附表所
      示之金錢，亦與詐欺取財行為無涉。再參以被告將所領取
      之存款支付告訴人之日常生活、醫療所需費用及母親丙○○○之生活費用後，亦確實於97年3 月7 日將所餘款項50
      餘萬元全數匯款予證人丙○○○等情，有卷附丙○○○華
      南銀行中侖分行活期儲蓄存款存摺影本1 份在卷可稽（見
      本院卷第102 頁至第103 頁），是被告本身自無為自己不
      法所有之意圖甚明。
（五）末按於直系血親、配偶或同財共居親屬之間，或其他五親
      等內血親或三親等內姻親之間，犯本章之罪者，須告訴乃
      論，且第323 條及第324 條之規定，於前6 條之罪（即刑
      法第339 條至第342 條）準用之，刑法第324 條第2 項及
      第343 條，分別定有明文。經查，雖被告選任辯護人之辯
      護意旨略以：告訴人已就本案有關告訴乃論罪之部分，向
      法院表示撤回告訴之意，應無犯罪之問題等語，且告訴人
      曾於本院準備程序中表示：伊對於被告領伊郵局錢的部分
      ，伊不要告了等語（見本院卷第26頁），然上開起訴意旨
      係認被告接續以偽造取款單之方式，向郵局承辦人員施用
      詐術，而致該郵局承辦人員陷於錯誤等語，是被告並非係
      向告訴人即其父親為刑法第339 條第1 項之詐欺取財犯行
      ，換言之，本件並非係直系血親之間犯刑法第339 條之罪
      之情形，是無上開法律規定適用之餘地，則被告選任辯護
      人上開所為之辯護要旨，容有誤會，並未能採信，附此敘
      明。
六、綜上所述，被告既係經合法之授權方進行如附表所示之各次
    提款，是其於提款時所填寫之提款單，當均係在有合法之製
    作權限之情形下所為，是非屬偽造之私文書，進而被告填寫
    上開取款單後提領存款之行為，並不該當偽造私文書後持以
    行使之構成要件，且因未施用任何詐術，而與詐欺取財之犯
    行亦屬無涉。此外，本院復查無其他積極證據足資證明被告
    有公訴人所指上開刑法第216 條、第210 條之行使偽造私文
    書及同法第339 條第1 項之詐欺取財之犯行，不能證明被告
    犯罪，揆諸前揭法律規定及判例意旨說明，自應諭知被告無
    罪之判決。
七、據上論斷，依刑事訴訟法第301 條第1 項，判決如主文。
本案經檢察官楊婉鈺到庭執行職務。
中    華    民    國    99    年    7     月    13    日
                  刑事第十七庭審判長法  官  劉煌基
                                    法  官  賴淑美
                                    法  官  葉力旗
本件正本證明與原本無異。
檢察官如不服本判決，應於判決送達後十日內，向本院提出上訴
狀（應抄附繕本）。
                                    書記官  林碧華
中    華    民    國    99    年    7     月    13    日
附表：
┌──┬─────────┬──────────────┐
│編號│時間              │提領存款金額                │
├──┼─────────┼──────────────┤
│  1 │96年8月28日       │250,000元                   │
├──┼─────────┼──────────────┤
│  2 │96年9月26日       │100,000元                   │
├──┼─────────┼──────────────┤
│  3 │96年10月19日      │ 14,000元                   │
├──┼─────────┼──────────────┤
│  4 │96年10月31日      │ 60,000元                   │
├──┼─────────┼──────────────┤
│  5 │96年11月20日      │ 80,000元                   │
├──┼─────────┼──────────────┤
│  6 │96年12月3日       │ 50,000元                   │
├──┼─────────┼──────────────┤
│  7 │96年12月11日      │ 20,000元                   │
├──┼─────────┼──────────────┤
│  8 │96年12月25日      │ 30,000元                   │
├──┼─────────┼──────────────┤
│  9 │97年1月7日        │ 66,000元                   │
├──┼─────────┼──────────────┤
│合計│                  │670,000元                   │
└──┴─────────┴──────────────┘

司法院資訊處製作；財團法人民間司法改革基金會備份。
